【裁判字號】    97,重上,431
【裁判日期】    980107
【裁判案由】    拆屋還地等
【裁判全文】
臺灣高等法院民事判決                 97年度重上字第431號
上  訴  人  甲○○
訴訟代理人  丙○○律師
複代理人    楊堤菩律師
            陳泰源律師
被上訴人    臺北縣淡水鎮公所
法定代理人  丁○○
訴訟代理人  李永裕律師
複代理人    乙○○
            戊○○
上列當事人間請求拆屋還地等事件，上訴人對於中華民國97年6
月9日臺灣士林地方法院97年度訴字第10號第一審判決提起上訴
，本院於97年12月24日言詞辯論終結，判決如下：
    主  文
上訴駁回。
第二審訴訟費用由上訴人負擔。
    事實及理由
甲、程序方面：
    本件之臺北縣淡水鎮○○段3層厝小段26-1地號、26-2地號
    土地（下稱系爭土地）所有權人為淡水鎮，被上訴人為管理
    人，有被上訴人提出之土地登記謄本影本2份附卷可稽（見
    原審卷第12頁、第13頁），故被上訴人代淡水鎮主張所有人
    之權利，請求上訴人除去地上物並返還土地，於法尚無不合
    （最高法院51年台上字第2680號判例意旨參照）。
乙、實體方面：
一、被上訴人起訴主張：
    (一)被上訴人為系爭土地之管理人，上訴人所有如附圖所示Ａ
      部分之建物、Β部分之木棧道、Ｃ部分之樓梯（以下簡稱
      系爭地上物，各占用26-1、26-2地號土地之面積詳如附表
      所示），均占用系爭土地，惟上訴人並無合法之權源，爰
      依民法第767條規定訴請拆除，並將占用之土地返還被上
      訴人。
    (二)上訴人於占用之土地上經營「紅樓」餐廳，受有相當租金
      之利益，並致被上訴人受損害，為此依侵權行為、不當得
      利法律關係，請求按自起訴狀繕本送達之日回溯前5年，
      按土地申報地價年息10%，計算相當於租金之不當得利新
      台幣（下同）1,260,000元，並請求自97年1月1日起，至
      返還占用土地之日止，按月給付21,001元（各筆土地計算
      之金額亦詳如附表所示）。並聲明：(一)上訴人應將坐落系
      爭土地上如附圖所示Ａ、Ｂ、C部分之地上物拆除，並將
      上開土地返還予被上訴人；(二)上訴人應給付被上訴人1,26
      0,000元，及自起訴狀繕本送達翌日起加計法定遲延利息
      ；(三)上訴人應自97年1月1日起至返還上開土地之日止，按
      月於每月1日給付被上訴人21,001元。（原審判命(一)上訴
      人應將坐落系爭土地上如附圖所示Ａ、Ｂ、C部分之地上
      物拆除，並將占用之土地返還予被上訴人；(二)上訴人應給
      付應給付被上訴人913,053元，及自97年1月11日起至清償
      日止，按年息百分之5計算之利息；並自97年1月11日起至
      拆除系爭地上物占用之土地返還予被上訴人之日止，按月
      給付被上訴人17,220元－此部分原審判決書誤寫為17,720
      元，詳如後述－而駁回被上訴人其餘之請求，被上訴人就
      其敗訴部分未聲明不服而確定。上訴人對其敗訴部分聲明
      不服，提起上訴）。並答辯聲明：上訴駁回。
二、上訴人則以：
    (一)兩造就系爭土地曾定有「臺北縣淡水鎮公所鎮有基地租賃
      契約」（下稱系爭租賃契約），26-1地號土地部分，承租
      人為上訴人，約定租賃期間自90年11月23日起至91年12月
      31日止；26-2地號土地部分，承租人為上訴人之子洪良鑑
      ，由上訴人擔任連帶保證人，約定租賃期間自89年1月1日
      起至91年12月31日止。於91年12月31日後，上訴人仍繼續
      使用系爭土地，被上訴人並未立即為反對之意思表示，依
      民法第451條之規定，即視為不定期限繼續契約，因此雙
      方仍有不定期租賃關係存在，上訴人並非無權占有。
    (二)另依雙方所簽定系爭租賃契約之約定，租金之計算，應係
      以訂約當期之公告地價總額及租金率（5%）計算，且上訴
      人之地上物雖占用系爭土地，惟並非作為日常性營業之用
      ，乃於特殊狀況場合方為使用，因此被上訴主張租金計算
      方式顯屬過高等語，資為抗辯。並上訴聲明：原判決不
      利於上訴人部分廢棄。上廢棄部分，被上訴人在第一審
      之訴及假執行之聲請均駁回。第一、二審訴訟費用由被
      上訴人負擔。如受不利之判決，請准供擔保免為假執行
      。
三、本件兩造不爭執之事項如下：
    (一)系爭土地之所有權人為「淡水鎮」，並以被上訴人為管理
      機關。
    (二)坐落系爭土地上，如附圖所示Α部分建物（面積183平方
      公尺）、Β部分木棧道（面積54平方公尺）、Ｃ部分樓梯
      （3平方公尺）之處分權人均為上訴人。
四、本件兩造之爭點如下：
    (一)上訴人所有占用系爭土地之地上物有無合法權源？
    (二)被上訴人請求之不當得利數額是否允當？
五、本院之判斷：
    (一)上訴人所有占用系爭土地之地上物有無合法權源？
      1.上訴人抗辯兩造間系爭租賃契約91年12月31日期滿後，
        其繼續使用系爭土地，被上訴人亦未表示反對，依民法
        第451條規定，視為不定期租賃契約關係，其係有權占
        用系爭土地云云，惟為被上訴人所否認，並提出於91年
        12月30日函告上訴人不再續約之函文與掛號郵件收件回
        執影本2張為證。
      2.依上訴人與被上訴人提出之系爭租賃契約觀之，26-1地
        號土地部分，承租人為上訴人，約定租賃期間自90年11
        月23日起至91年12月31日止；而26-2地號土地部分，承
        租人為上訴人之子洪良鑑，由上訴人擔任連帶保證人，
        約定租賃期間自89年1月1日起至91年12月31日止（見本
        院卷第52頁、原審卷第78頁）。而被上訴人主張已於91
        年12月30日即分別以北縣淡財字第0910044304號、第
        0910044303號函通知上訴人、上訴人之子洪良鑑，表明
        屆期後不再續租之意思，上開函文均於91年12月31日送
        達，由上訴人之家人洪許俸收受之事實，有被上訴人提
        出之前開函文與掛號郵件收件回執影本各2份為證，而
        上訴人對前開證物之真正並不爭執，故堪信被上訴人此
        部分主張為真正。
      3.按民法第451條所定出租人於租期屆滿後須即表示反對
        之意思，始生阻止續租之效力，意在防止出租人於租期
        屆滿後，明知承租人就租賃物繼續使用收益而無反對之
        表示，過後忽又主張租賃關係消滅，使承租人陷於窘境
        而設，並非含有必須於租期屆滿時，始得表示反對之意
        義存在。故於訂約之際，訂明期滿後絕不續租，或續租
        應另訂契約者，仍難謂不發生阻止續約之效力（最高法
        院55年台上字第276號判例意旨參照）。經查：
        系爭租賃契約第2條第2項約定：「租期屆滿時，租賃
          關係即行消滅，乙方（即被上訴人）不另行通知。甲
          方（即上訴人）如有意續租，應於租期屆滿前1個月
          ，向乙方申請換約續租，逾期未換約，視為無意續租
          。甲方未辦理續租仍為使用，即屬無權占有，應繳納
          使用補償金，並不得主張民法第451條之適用及其他
          異議」等語。故兩造既已在系爭租賃契約內約定期滿
          租賃關係自行消滅、續約應另訂租約，並約定承租人
          在未辦理續約之情形下若仍繼續使用，即為無權占有
          ，應繳納使用補償金，不得主張民法第451條不定期
          租賃關係之適用等情，且被上訴人於91年12月30日租
          期屆滿前1日即已發函通知不再續租，且於91年12月
          31日即已送達上訴人處，故足認已發生阻止續約之效
          力。
        雖上訴人另抗辯：系爭契約第2條第2項雖有此規定，
          惟應解為只要承租人依此規定於租期屆滿前申請換約
          續租，即視為有意續租，而無該條後段之適用，亦即
          不得排除民法第451條之適用，而上訴人於租約到期
          前即已向被上訴人申請辦理續約，被上訴人於未說明
          有何特殊情事之情形下，應不得拒絕上訴人續約之申
          請，故上訴人於租約到期後仍繼續使用，應有民法第
          451條之適用云云。依系爭租賃契約第2條第2項係約
          定上訴人於租期屆滿前1個月，向被上訴人「申請」
          換約續租，亦即上訴人得向被上訴人為續租之要約，
          但就此一續租之要約，因兩造間係屬私法上之土地租
          賃契約法律關係，基於私法自治原則，被上訴人本得
          自由決定是否承諾，是被上訴人如於租約期滿仍未承
          諾，兩造即未完成「換約」，依兩造間約定，即「視
          為無意續租」。因上訴人上開抗辯完全置被上訴人主
          觀意思於不顧，顯與該約定之文義及該約定旨在保留
          出租人續租與否權利之意旨不符，自難認為可採。
      4.綜上所述，上訴人就系爭土地，自91年12月31日租約期
        滿後，繼續占有使用，為無權占有，應可認定。
    (二)被上訴人請求之不當得利數額是否允當？
      1.按無法律上之原因而受利益，致他人受損害者，應返還
        其利益；不當得利之受領人，依其利益之性質或其他情
        形不能返還者，應償還其價額，民法第179條前段、第
        181條但書分別定有明文。次按無權占用他人之土地，
        可能獲得相當於租金之利益為社會通常之觀念，而土地
        所有人因此受有相當於租金之損害，自得依民法第179
        條前段之規定，請求相當於租金之不當得利（最高法院
        61年台上字第1695號判例意旨參照）。本件兩造間自91
        年12月31日後就系爭土地並無租賃契約關係存在，已如
        前述，是以上訴人所有之系爭地上物占用系爭土地即無
        合法權源，自屬無權占有，因而受有使用、收益系爭土
        地之利益而無法律上之原因，被上訴人訴請上訴人給付
        不當得利，自屬有據。
      2.又按租用基地建築房屋，其租金以不超過土地申報總價
        額年息百分之10為限，土地法第105條、第97條規定甚
        明。又所謂土地之總價額，土地法施行法第25條規定，
        依法定地價；而法定地價，依土地法第148條規定，係
        為土地所有人依該法規定所申報之地價。公有土地以各
        該宗土地之公告地價為申報地價，免予申報，亦為平均
        地權條例施行細則第21條前段所明定。查系爭土地地目
        為「建」，鄰近渡船頭、馬偕公園、教堂等淡水鎮具歷
        史意義之景點，可觀賞淡水河景，上訴人所經營之「紅
        樓」餐廳亦為淡水鎮知名店家，上訴人使用系爭土地建
        有2層透明玻璃建物，內置餐廳桌椅營業，1、2樓至多
        皆可容納百人同時用餐，部分面積供作使用為木棧道、
        樓梯，有原審於97年3月4日至現場勘驗之勘驗筆錄及上
        訴人之廣告資料各1份存卷可參（見原審卷第42頁至第
        45頁、第47頁）。故本院參酌系爭土地之位置、工商業
        繁榮程度、上訴人利用基地之經濟價值及所受利益等因
        素，認前開土地租金以申報地價年息7%計算為相當，被
        上訴人主張應以申報地價10%計算，尚屬過高；至上訴
        人主張應以訂約當期之公告地價總額及租金率（5%）計
        算，亦非可採。
      3.據上，被上訴人請求上訴人應給付「起訴狀繕本送達之
        日，往前推5年相當於租金之損害」，因起訴狀繕本係
        於97年1月10日送達上訴人（見原審卷第21頁），故上
        開期間應自92年1月11日起計算至97年1月10日，共計5
        年之期間，該期間之不當得利金額為913,053元，計算
        方法如下：
        92年1月11日至95年12月31日期間：10,500元（申報
          地價）×240平方公尺（系爭地上物占用系爭土地總
          面積）×7%×（3+355/365）年=700,767元。
        96年1月1日至97年1月10日期間：12,300元（申報地
          價）×240平方公尺（系爭地上物占用系爭土地總面
          積）×7%× (1+10/366)年=212,286元。
        上開＋之結果共計為913,053元。
      4.又上訴人應自97年1月11日起，至拆除系爭土地上之地
        上物，將占用土地返還予被上訴人之日止，按月給付被
        上訴人17,220元，計算方法如下：12,300元（申報地價
        ）×240平方公尺（系爭地上物占用系爭土地總面積）
        ×7%÷12月=17,220元（此部分原審判決書於第8頁附表
        之計算式中記載為17,220元，但於主文、事實及理由欄
        內則誤載為17,720元）。
      5.末按不當得利受領人，知無法律上之原因或其後知之者
        ，應將受領時所得之利益，或知無法律上之原因時所現
        存之利益，附加利息，一併償還；如有損害，並應賠償
        ，民法第182條第2項定有明文。又應付利息之債務，其
        利率未經約定，亦無法律可據者，週年利率為百分之5
        ，亦為同法第203條所明定。查上訴人並非前揭土地所
        有權人，無權佔用土地，應於被上訴人起訴之前，即是
        得建物事實上處分權占用之始即知悉無法律上原因受有
        利益之事實，是以被上訴人自得請求上訴人給付前揭92
        年1月11日起，至97年1月10日止之不當得利913,053元
        ，以及自最後利得翌日即自97年1月11日起至清償日止
        ，按年息百分之5計算之利息。
      6.又被上訴人就上訴人系爭地上物占用系爭土地之原因事
        實，依不當得利法律關係所為上開之請求既經准許，則
        其併依侵權行為法律關係所為同一聲明之請求，即無再
        予審酌必要，附此敘明。
六、綜上所述，被上訴人本於所有物返還請求權及不當得利之法
    律關係，請求上訴人應將如附圖所示A部分建物、B部分木棧
    道、C部分樓梯拆除，並將該等地上物所坐落之土地返還予
    被上訴人；以及應給付被上訴人913,053元，與自97年1月11
    日起至清償日止，按年息百分之5計算之利息；並自97年1月
    11日起至拆除系爭地上物占用之土地返還予被上訴人之日止
    ，按月給付被上訴人17,220元，為有理由，應予准許，原審
    為上訴人敗訴之判決，並為准免假執行之宣告，於法並無不
    合，上訴意旨指摘原判決此部分不當，求予廢棄改判，為無
    理由，應予駁回。又本件原審判決已依上訴人之聲請宣告免
    為假執行，故上訴人之上訴聲明內雖有「如受不利之判決，
    請准供擔保免為假執行」之聲明，惟本院無再行宣告之必要
    ，附此說明。
七、本件事證已臻明確，兩造其餘攻擊防禦方法及未經援用之舉
    證，經本院詳加審酌後，認與判決結果不生影響，爰不一一
    論述，併此敘明。
據上論結，本件上訴為無理由，依民事訴訟法第449條第1項、第
78條，判決如主文。
中    華    民    國    98    年    1     月    7     日
                    民事第十四庭
                        審判長法  官  張  蘭
                              法  官  鄭純惠
                              法  官  邱瑞祥
正本係照原本作成。
如不服本判決，應於收受送達後20日內向本院提出上訴書狀，其
未表明上訴理由者，應於提出上訴後20日內向本院補提理由書狀
（均須按他造當事人之人數附繕本）上訴時應提出委任律師或具
有律師資格之人之委任狀；委任具有律師資格者，另應附具律師
資格證書及釋明委任人與受任人有民事訴訟法第466條之1第1項
但書或第2項（詳附註）所定關係之釋明文書影本。
中    華    民    國    98    年    1     月    7     日
                              書記官  明祖星
附註：
民事訴訟法第466條之1（第1項、第2項）：
對於第二審判決上訴，上訴人應委任律師為訴訟代理人。但上訴
人或其他法定代理人具有律師資格者，不在此限。
上訴人之配偶、三親等內之血親、二親等內之姻親，或上訴人為
法人、中央或地方機關時，其所屬專任人員具有律師資格並經法
院認為適當者，亦得為第三審訴訟代理人。


司法院資訊處製作；財團法人民間司法改革基金會備份。
